臺灣花蓮地方法院刑事判決　　　　　　　　　　　　　九十三年度訴字第二四四號
　　公　訴　人　臺灣花蓮地方法院檢察署檢察官
　　被　　　告　戊○○
　　指定辯護人　本院公設辯護人　乙○
右列被告因強盜案件，經檢察官提起公訴（九十三年度偵字第八六０號），本院判決
如左︰
    主  文
戊○○意圖為自己不法之所有，攜帶兇器，以強暴至使不能抗拒，而取他人之物，處
有期徒刑參年柒月。
    事  實
一、戊○○於案發當時患有雙極性情感性疾病，燥鬱症發作，為精神耗弱之人，於民
    國九十三年二月二十七日下午二時許，意圖為自己不法之所有，在位於花蓮縣花
    蓮市○○街與大禹街口之停車場前，攜其稍前才在該停車場附近隨手拾取之無主
    菜刀乙把及破抹布乙條，並以破抹布簡單遮掩該把菜刀以避人耳目，見有甲○○
    獨自一人駕駛車號Ｕ九－八七四八號自用小客車正準備倒車停入該停車場之際，
    迅即趨前打開未上鎖之左前車門進入車內，隨即揚起菜刀（此時遮掩菜刀之破抹
    布便向後掉落）並以該菜刀趨近甲○○之頸項，至使甲○○心生畏懼，不能亦不
    及抗拒後，以此強暴脅迫之方式，強行扯下甲○○繫於頸上之金項鍊（嗣因置放
    褲袋未妥，而遺落車內踏板上），接著仍持菜刀比劃，續向甲○○嚇稱：「交出
    身上貴重財物」等語，見甲○○遲疑不從，怒而再持菜刀猛砍車內儀表板三下，
    以迫使甲○○屈從，之後又出手強取插在汽車電門之車鑰匙及遙控器，甲○○見
    狀迅速搶回汽車鑰匙，惟遙控器仍遭戊○○奪取，車子熄火後，戊○○仍留車內
    並未離去，甲○○因恐惹怒戊○○而遭不測，故亦不敢奪門而出，稍後見有路人
    丁○○趨近路過，便伺機向丁○○求救，戊○○見丁○○前來探詢發生何事，便
    迅速將菜刀拋出車外，並向丁○○佯稱甲○○係伊母親，伊欲向母親索討金錢，
    企圖粉飾方才之罪行，嗣經甲○○極力解釋，丁○○發覺有異，始協助報警，十
    餘分鐘後經警到場處理，除當場逮捕尚未離去之戊○○外，並在汽車右前側乘客
    座踏板上起出已遭扯斷之金項鍊乙條及扣得無主菜刀乙把、破抹布乙條。
二、案經花蓮縣警察局花蓮分局報請臺灣花蓮地方法院檢察署檢察官偵查起訴。
    理  由
一、訊據被告戊○○固坦承涉有強盜犯行，惟於偵查中辯稱：伊雖記得案發情形，但
    不知道當時為何會這樣做云云（見偵卷第二十九頁反面），於本院審理時則辯稱
    ：伊已不太記得案發情形，也不知道當時為何會這樣作云云（見本院審判筆錄第
    十五頁）。惟查右開犯罪事實，業據被害人甲○○於本院審理中指證歷歷（見本
    院審判筆錄第四至十二頁），並經現場目擊證人丁○○於警訊中證述：伊係因被
    害人向伊示警求援始趨近查看，曾見被告坐在駕駛座旁座，與被害人一起在車內
    ，尚且對伊陳稱係欲向其母親索討金錢，被害人則稱並不認識被告，被告並非其
    子，事後伊覺有異乃報警處理等情明確（見警卷第十八頁，被告及其辯護人對證
    人丁○○警詢筆錄之證據能力並不爭執），稽之且與被害人前開指證情節相符，
    復有贓證物認領保管收據乙紙及現場照片十一幀附卷及無主菜刀乙把、破抹布乙
    條扣案可稽。且經本院當庭勘驗被害人當時被強取之金項鍊，明顯自項鍊環飾處
    中間斷裂，Ｓ扣環處則屬完好，研判應係遭外力扯斷無疑（見本院審判筆錄第八
    頁）。被告既然行強扯下被害人頸上之金項鍊欲置入褲袋中，旋又喝令被害人交
    出身上貴重財物，繼而再強取被害人之汽車遙控器，即難謂無不法所有之強盜主
觀犯意；再查被告於證人丁○○趨近車旁查探究竟之際，便知將所持菜刀迅速丟
    出車外，且為掩飾罪行，竟向證人丁○○佯稱被害人係伊母親，伊欲向伊母索討
    金錢花用，在在顯示其知能運作正常，意識作用尚能辨別是非對錯，雖值燥鬱症
    發作，然並非全無行為意識之人（後詳），是其辯稱：當時不知為何會這樣做云
    云，核屬卸責避就之詞，尚無可採。而辯護人為其辯護稱：按被告當時之精神狀
    況顯異於常人，應已達心神喪失之程度乙節，尚乏依據，亦無可取。本件事證已
    臻明確，被告犯行洵堪認定，應予依法論科。
二、按刑法強盜罪之成立，係指以達於使人不能抗拒程度之強暴、脅迫等方法，強取
    他人之物而言。至於行為人所實施之強暴、脅迫等手段，是否已達於使人不能抗
    拒之程度，應就社會一般通念，在客觀上是否足以抑制被害人之意思自由為斷（
    最高法院七十一年度台上字第一○四○號、八十一年度台上字第八六七號判決意
    旨參照）。查案發當時，被告手持菜刀（利器）迅速打開車門進入被害人車內，
    並在該狹小幾近密閉空間（僅駕駛座與旁邊乘客座之距離）內，揚刀趨近被害人
    頸項（要害部位），已足對當時僅獨自一人身處車內之被害人產生震撼性之心理
    強制作用，雖被害人在不及抗拒之情形下即遭被告扯下金項鍊，惟衡諸當時僅被
    害人一人單獨與持刀威脅之被告相處車內咫尺之情境，實難期待被害人尚能有所
    抗拒，況被害人又係一弱女子，客觀上更無從抗拒被告突如其來之強暴脅迫手段
    ；甚至被告繼而持刀比劃，喝令被害人交出身上貴重財物，然當被害人遲疑不從
    時，更持菜刀猛砍車內儀表板，冀以此更加威嚇之手段造成被害人心理強制，不
    敢與之反抗，迫使被害人屈從而交出財物，依社會一般通念，其所為客觀上已達
    於抑制被害人之自由意思，至使不能抗拒之程度無疑；且被告於整個犯案過程中
    ，其犯意縱有躍動，仍應做整體單一評價而無從分割，否則更不利於被告，核其
    犯意仍屬一強盜犯意，是辯護人為被告辯護稱：被害人於本件是來不及抗拒，而
    非不能抗拒云云，應有誤會，尚不足採。又刑法第三百二十一條第一項第三款之
    攜帶兇器竊盜罪，係以行為人攜帶兇器竊盜為其加重條件，此所謂兇器，其種類
    並無限制，凡客觀上足對人之生命、身體、安全構成威脅，具有危險性之兇器均
    屬之，且祇須行竊時攜帶此種具有危險性之兇器為已足，並不以攜帶之初有行兇
    之意圖，或行為人所有為必要，即便於犯案之前甫隨手拾取無主兇器而將之攜帶
    在身以備利用，亦屬攜帶兇器無疑，而此見解在刑法第三百三十條所規定之強盜
    罪遇有攜帶兇器之加重條件時，亦應作相同之解釋。經查扣案之菜刀係由金屬打
    造，質地堅硬，刀鋒雖有缺角，然仍係足以傷人生命、身體之器械，乃屬具有危
    險性之兇器甚明。被告既持隨手拾取之菜刀乙把強盜被害人財物，則核其所為，
    係犯刑法第三百三十條第一項之加重強盜罪。公訴意旨認被告上開行為係犯刑法
    第三百二十八條第一項之普通強盜罪，起訴法條容有未洽，應予變更。被告經警
    移送檢察官複訊發覺被告答訊時有語無倫次之情形，便將之責付其父曾仁政，並
    請員警協助送往國軍花蓮總醫院醫治，經診斷認為被告疑似雙極性情感異常，燥
    型，重度伴有精神病性行為，有該院急診病歷、出院病歷摘要及診斷證明書各乙
    紙（見偵卷第二十三、二十五及三十頁）附卷可佐，嗣於偵查中再經檢察官送往
    國軍花蓮總醫院鑑定案發時精神狀況，鑑定結果認被告患有雙極性情感性疾病，
    於行為時燥鬱症發作，屬於精神耗弱情形，此有該院出具之司法鑑定報告書乙份
    （見偵卷第三十八至四十一頁）在卷可稽，堪認被告行為時之知覺理會作用能力
    顯較一般人為低，為精神耗弱之人，應依刑法第十九條第二項之規定減輕其刑。
    爰審酌被告曾有因施用毒品遭觀察勒戒之前科，此有臺灣高等法院被告全國前案
    紀錄表乙份附卷可參，其正值青年階段，卻不思正途賺取所需，竟攜帶兇器強取
    被害人財物，危害社會治安，本不宜輕處，惟慮及被告犯案時正值燥鬱症發作，
    一時難以完全操控自己言行，及其犯後已由其父親出面與被害人達成和解，賠償
    被害人新台幣五千三百元，此據被害人到庭證述在卷（見本院審判筆錄第九頁）
    等一切情狀，量處如主文所示之刑。至扣案之無主菜刀乙把及破抹布乙條，雖係
    供被告犯罪所用之物，但非被告所有，且被告於犯案後隨即丟出車外，顯無據為
    己有之意思，自毋庸併予宣告沒收，附此敘明。
據上論斷，應依刑事訴訟法第二百九十九條第一項前段、第三百條，刑法第三百三十
條第一項、第十九條第二項，判決如主文。
本案經檢察官丙○○到庭執行職務。
中      華      民      國    九十四    年      四      月     二十     日
                              臺灣花蓮地方法院刑事庭第一庭
                                  審判長法官    張  健  河
                            法官    李  豫  雙
                                        法官    陳  雅  敏
右正本證明與原本無異。
如對本判決不服，應於送達後十日內，向本院提出上訴狀。（應抄附繕本）告訴人或
被害人如對於本判決不服者，應具備理由請求檢察官上訴，其上訴期間之計算係以檢
察官收受判決正本之日期為準。
                                  法院書記官
中      華      民      國    九十四    年      四      月    二十二    日
附錄本判決論罪之法律條文：
刑法第三百三十條第一項：
犯強盜罪而有第三百二十一條第一項各款情形之一者，處七年以上有期徒刑。
